【裁判字號】    97,重訴,155
【裁判日期】    990125
【裁判案由】    確認債權存在
【裁判全文】
臺灣新竹地方法院民事判決             97年度重訴字第155號
原      告  台中商業銀行股份有限公司
法定代理人  丁○○
訴訟代理人  丙○○
參  加  人  元大商業銀行股份有限公司
法定代理人  庚○○
訴訟代理人  甲○○
被      告  新竹科學工業園區管理局
法定代理人  己○○
訴訟代理人  李育錚律師
            金玉瑩律師
被      告  新竹市政府
法定代理人  許明財
訴訟代理人  戊○○
上列當事人間請求確認債權存在事件，本院於民國98年12月28日
言詞辯論終結，判決如下：
    主  文
確認訴外人張大中即張大中建築師事務所對被告新竹科學工業園
區管理局有新台幣伍佰零肆萬元之規劃設計及監造工作服務費債
權存在。
確認訴外人張大中即張大中建築師事務所對被告新竹市政府有新
台幣肆佰柒拾柒萬肆仟柒佰拾捌元之規劃設計及監造工作服務
費債權存在。
原告其餘之訴駁回。
訴訟費用由被告新竹科學工業園區管理局負擔百分之五十，由被
告新竹市政府負擔百分之四十七，餘由原告負擔。
    事實及理由
甲、程序方面：
一、參加人係張大中之債權人，於民國98年3 月12日向臺灣臺中
    地方法院民事執行處聲請囑託本院民事執行處追加執行張大
    中對於被告新竹市政府之監管服務費用，經本院依職權調閱
    本院98年度司執助字第1199號卷查明屬實。據此，參加人就
    兩造間之本件訴訟確有法律上之利害關係。從而，參加人為
    輔助原告起見，於本件訴訟繫屬中，聲請參加訴訟以輔助原
    告為訴訟行為，自屬有據，應予准許，首先敘明。
二、次按當事人喪失訴訟能力或法定代理人死亡或其代理權消滅
    者，訴訟程序在有法定代理人或取得訴訟能力之本人，承受
    其訴訟以前當然停止；又第168條至第172條及前條所定之承
    受訴訟人，於得為承受時，應即為承受之聲明，而聲明承受
    訴訟，應提出書狀於受訴法院，民事訴訟法第170條、第175
    條第1項、第176條分別定有明文。本件被告新竹市政府之法
    定代理人原為乙○○，嗣於訴訟程序進行中變更法定代理人
    為許明財，業據被告新竹市政府於本院98年12月28日言詞辯
    論程序中當庭聲明承受訴訟，於前揭規定核無不合，應予准
    許，併此說明。
三、按確認法律關係之訴，非原告有即受確認判決之法律上利益
    者，不得提起之，民事訴訟法第247 條第1 項前段定有明文
    ，所謂即受確認判決之法律上利益，係指因法律關係之存否
    不明確，致原告在私法上之地位有受侵害之危險，而此項危
    險得以對於被告之確認判決除去之者而言（最高法院27年臺
    上字第316 號、42年臺上字第1031號、52年臺上字第1240號
    判例意旨參照）。第三人依前條第1 項規定聲明異議者，執
    行法院應通知債權人。債權人對於第三人之聲明異議認為不
    實時，得於收受前項通知後10日內向管轄法院提起訴訟，並
    應向執行法院為起訴之證明及將訴訟告知債務人。債權人未
    於前項規定期間內為起訴之證明者，執行法院得依第三人之
    聲請，撤銷所發執行命令。強制執行法第120條定有明文。
    本件原告主張其為訴外人張大中即張大中建築師事務所之債
    權人，依臺中地方法院97年度裁全字第5229號裁定向本院聲
    請假扣押強制執行，經本院以97年度執全字第567 號假扣押
    執行事件受理，對被告核發假扣押執行命令，被告收受假扣
    押執行事件所核發之假扣押執行命令後，以張大中即張大中
    建築師事務所已對渠等無任何債權存在，無從扣押為由，向
    本院民事執行處聲明異議，被告所為上開異議，確將致張大
    中即張大中建築師事務所對被告之債權存否不明確，原告對
    於張大中即張大中建築師事務所求償之私法上地位有受侵害
    之危險，實對原告之權益影響甚鉅，自有確認利益；且本院
    民事執行處已通知原告收受通知10日內對被告起訴，原告若
    未遵守，則前揭本院民事執行處所為之扣押命令，即有遭撤
    銷之虞，原告在私法上之地位，即因被告之異議，致生不安
    之危險，原告自有依強制執行法第120 條之規定，對被告提
    起本件確認訴訟之必要，合先敘明。
乙、實體方面：
壹、原告方面：
一、原告起訴主張：
(一)、緣訴外人張大中即張大中建築師事務所於民國96年1 月25日
    邀同訴外人鍾吉玲、張燕燕為連帶保證人，與原告簽訂分段
    式貸款契約書2 份，向原告借款新臺幣（下同）14,000,000
    元，約定期間自96年1 月29日起至100 年1 月29日止，利息
    按年息百分之7.5 計收，並按月繳付本息，倘有一次不履行
    ，即喪失期限利益，應將全部借款本金、利息及違約金等立
    即全部一次清償，除自逾期日起按原約定利率計付逾期利息
    外，對應付未付之本息自應還款日起，逾期6 個月以內者，
    按上開利率百分之10，超過6 個月者，按上開利率百分之20
    加付違約金。惟張大中即張大中建築師事務所自97年3 月29
    日後即未依約定繳付本息，尚積欠原告債權本金11,506,006
     元 ，經原告催討均置之不理，原告遂依法向臺灣臺中地方
    法院聲請假扣押，經該院97年度裁全字第5229號裁定准予在
    案，嗣原告執前開假扣押裁定聲請強制執行張大中即張大中
    建築師事務所對於被告新竹科學工業園區管理局之規劃設計
    及監造工作服務費用（工程名稱：園區老舊宿舍廠房更新整
    修工程），及對於被告新竹市政府之技術服務及監造工作服
    務費用（工程名稱：新竹市第十七村、第十八村、第十九村
    新建統包工程），經本院97年度執全第567 號受理在案。
(二)、詎上述假扣押保全程序中，被告等以張大中即張大中建築師
    事務所已對渠等無任何債權存在，無從扣押為由，向本院民
    事執行處聲明異議，被告新竹科學工業園區管理局並以該局
    97年9 月5 日園營字第0970025381號函通知原告，說明張大
    中即張大中建築師事務所已將其對被告新竹科學工業園區管
    理局之規劃設計及監造工作服務費用債權多次設定質權予他
    人，故目前張大中即張大中建築師事務所對被告新竹科學工
    業園區管理局已無任何債權存在。
(三)、然查，質權設定與債權債務為不同之法律關係，質權之設定
    與債權存在與否，未有必然之相關，除非有債之消滅的情形
    出現，否則縱然出質人將債權設定質權予質權人，該債權亦
    不因此而消滅，僅質權人得於強制執行時優先受償，而不得
    排除其餘債權人之聲請強制執行。據此，本件被告等雖於收
    受本院97年度執全字第567號假扣押命令後，於法定期間內
    聲明異議，惟原告秉諸前開說明認定被告等之異議係屬不實
    ，爰依強制執行法第120 條第2 項提起本件訴訟，並請求如
    訴之聲明所示。
二、張大中即張大中建築師事務所向原告借款時，有帳號000000
    000000及0000000000000帳戶，原告於96年1 月29日放款14
    ,000,000元予張大中即張大中建築師事務所後，張大中即張
    大中建築師事務所曾先後還款共2,493,994 元，惟於97年3
    月29日後即未依約繳息，是依原告與張大中即張大中建築師
    事務所簽訂之消費借貸契約約款，張大中即張大中建築師事
    務所尚積欠原告本金11,506,006元（計算式：14,000,000－
    2,493,994 ＝11,506,006），及自97年8 月10日起計算之利
    息及違約金債權共343,525 元。嗣原告雖曾於97年8 月15日
    、同年9 月11日、98年1 月17日及同年4 月14日分別向法院
    聲請強制執行，其中臺灣臺北地法院98年度司執政字第5408
    號強制執行事件並已執行連帶保證人張燕燕至98年11月之薪
    資共301,296 元，惟臺灣臺中地方法院97年度執全果字第18
    71號假扣押執行案件原告已繳納執行費用40,000元，該院97
    年度執果字第69075 號本案執行時原告又已繳納執行費用52
    ,048元，其中40,000元因係溢繳費用，業經退回，則原告因
    強制執行張大中即張大中建築師事務所受償之金額共為341,
    296 元（計算式：301,296 ＋40,000＝341, 296）。惟前開
    受償金額341,296 元，原告已抵充前開利息及違約金債權34
    3,525 元，是原告對張大中即張大中建築師事務所仍有本金
    債權11,506,006元至屬當然。並有原告檢附張大中建築師事
    務所於原告公司霧峰分行開設之0000000 號帳號之還款帳戶
    、交易明細表2 份、臺灣臺中地方法院98執果字第27924 號
    債權憑證、強制執行收回明細表、張大中建築師事務所債權
    金額計算表附卷可稽。
三、訴之聲明：
(一)、確認張大中即張大中建築師事務所對被告新竹科學工業園區
    管理局之規劃設計及監造工作服務費，在5,000,000 元及執
    行費40,000元範圍內存在。
(二)、確認張大中即張大中建築師事務所對被告新竹市政府之規劃
    設計及監造工作服務費，在5,000,000 元及執行費40,000元
    範圍內存在。
(三)、訴訟費用由被告等連帶負擔。
四、證據：
    提出新竹科學工業園區管理局97年9 月5 日園營字第097002
    5381號、張大中即張大中建築師事務所於96年1 月25日與原
    告簽訂分段式貸款契約書影本2 份、張大中即張大中建築師
    事務所債權金額試算表、張大中即張大中建築師事務所還款
    專戶（帳號：臺中商業銀行霧峰分行0000000 號）交易明細
    表、張大中即張大中建築師事務所交易明細查詢表、臺灣臺
    中地方法院98年度執果字第27924 號債權憑證、張大中即張
    大中建築師事務所強制執行收回明細表（以上均影本）、張
    大中即張大中建築師事務所債權金額計算表為證。
貳、被告方面：
一、被告新竹科學工業園區管理局部分：
(一)、按質權為擔保物權、質權人得就擔保債權優先受償。經查，
    張大中即張大中建築師事務所先於96年8 月1 日通知被告新
    竹科學工業園區管理局其業於96年7 月31日將全部服務費報
    酬請求權設定權利質權予訴外人三京股份有限公司；復於97
    年8 月28日表示將8,830,000 元之服務費報酬請求權設定權
    利質權予張燕燕，並檢附借貸契約及公證書影本；後於同年
    8 月29日及同年9 月10日告知已將1,080,000 元服務費報酬
    請求權設定權利質權予訴外人黃文煒、3,000,000 元服務費
    報酬請求權設定權利質權予訴外人陳大代、18,000,000元服
    務費報酬請求權設定權利質權予田益豪，同時均附有借貸契
    約及公證書影本。揆諸上情，張大中即張大中建築師事務所
    縱然對被告新竹科學工業園區管理局有債權存在，惟該筆債
    權業經張大中即張大中建築師事務所設定質權予他人，且該
    擔保金額遠超過本件原告請求確認之數額，是以原告提起本
    訴請求確認張大中即張大中建築師事務所對被告新竹科學工
    業園區管理局之規劃設計及監造工作服務費，在5,000,000
    元及執行費40,000元範圍內存在即無受確認判決之法律上利
    益。
(二)、再按，被告新竹科學工業園區管理局與張大中事務所簽訂有
    「科學工業園區管理局委託規劃設計及監造技術服務工作契
    約書」（下稱服務契約），就被告所辦理之「園區老舊宿舍
    廠房更新整修工程」委託張大中即張大中建築師事務所進行
    規劃設計及監造工作，工程範圍包含「菊苑三至五層樓整建
    工程」、「竹村宿舍整修工程」、「智權創新中心整修工程
    」、「SoC 機房隔間增設檔案室工程」、「篤行招待所整建
    工程」、「單身宿舍地下室整修工程」、「矽導竹科研發中
    心辦公室整修工程」、「蘭苑單身宿舍整修工程」、「矽導
    竹科研發中心辦公棟地下室整修工程」、「停車庫變更為展
    示空間整修工程」、「國際宴會廳整建工程」、「國際宴會
    廳前後棟裝修工程」、「梅苑單身宿舍整修工程」等工程項
    目。雙方並就服務費用計算及撥付方式於服務契約第9 條第
    1 項規定：「甲方（即被告新竹科學工業園區管理局）支付
    乙方（即張大中即張大中建築師事務所）之服務費，包括規
    劃服務費、設計服務費、監造服務費3 種，支付範圍包括乙
    方履約期間為完成本契約規定事項，所需支付之人力或物力
    支出（含委任技師簽證費用）…服務費金額由甲乙雙方依『
    建造費用百分比法』議定相關費率及分配比例後計算之。」
    服務契約同條第5 項復規定：「乙方得依左列方式，檢附相
    關委辦成果及經費憑證向甲方請領各期服務費後，由甲方撥
    付各期服務費；如有依約處以罰鍰者，另再扣減後撥付：(一)
    規劃服務費部分：1.第一期款：乙方提出各項工程設計報告
    經甲方核定後，給付該項工程規劃服務費之百分之80。2.第
    二期款：於各項工程完工並經驗收合格後，依工程結算金額
    計算規劃服務費並扣除已給付第一期款後結清之。(二)工程細
    部設計服務費：1.第一期款：乙方提出各項工程設計報告經
    甲方核定後，給付該項工程設計服務費之百分之30。2.第二
    期款：乙方辦理各項工程設計圖說及預算書經甲方核定後，
    給付該項工程設計服務費百分之80，並扣除該項工程已付之
    第一期款。3.第三期款：於各項工程發包簽約後，按工程發
    包金額給付該項工程設計服務費之百分之90，並扣除該項工
    程已付之第一、二期款。4.第四期款：各項工程完工驗收合
    格後，按工程設計服務費計算標準，結清該項工程設計服務
    費。(三)工程監造服務費：1.第一期款：各項工程於提出開工
    報告時，給付各該項工程監造服務份之百分之40。2.第二期
    款：各項工程完成百分之50，給付各該項工程監造服務費百
    分之80，並扣除該項工程已付之第一期款。3.第三期款：各
    項工程竣工經驗收合格後，按工程監造服務費計算標準，結
    清該項工程監造服務費。」是依雙方約定，張大中即張大中
    建築師事務所對被告新竹科學工業園區管理局之債權須經張
    大中即張大中建築師事務所檢附相關支出憑證向被告新竹科
    學工業園區管理局請款後，被告新竹科學工業園區管理局方
    估驗工程進度以計算各該階段之服務費用，並扣減其應受罰
    鍰之金額後，被告新竹科學工業園區管理局始對張大中即張
    大中建築師事務所負給付之義務。嗣張大中即張大中建築師
    事務所因承攬部分已部分完工，而於96年4 月10日就「菊苑
    三至五層樓整建工程」辦理請款程序，並領走該期款項560,
    820 元；復於98年2 月2 日、同年3 月24日、同年4 月6 日
    及同年7 月17日通知被告新竹科學工業園區管理局給付除「
    篤行招待所整建工程」、「停車庫變更為展示空間整修工程
    」以外之款項，被告新竹科學園區管理局並依張大中即張大
    中建築師事務所檢附之單據資料，核算張大中即張大中建築
    師事務所就各該工程實際可領取之金額為6,528,673元。
(三)、答辯聲明：
  1.原告之訴駁回。
  2.訴訟費用由原告負擔。
(四)、證據：
    提出被告新竹科學工業園區管理局與張大中即張大中建築師
    事務所簽訂之「科學工業園區管理局委託規劃設計及監造技
    術服務工作契約書」、張大中建築師事務所於96年8 月1日
    發函予被告新竹科學工業園區管理局之權利質權設定通知書
    、張大中建築師事務所97年8 月28日（九七）建師中字第21
    2 號函、張大中建築師事務所與張燕燕簽訂之借貸契約書及
    公證書、張大中建築師事務所97年8 月29日（九七）建師中
    字第216 號函、張大中建築師事務所97年9 月10日（九七）
    建師中字第227 號函、張大中建築師事務所與陳大代簽訂之
    借貸契約書及公證書、張大中建築師事務所97年8 月29日（
    九七）建師中字第214 號函、張大中建築師事務所97年9 月
    10日（九七）建師中字第228 號函、張大中建築師事務所與
    黃文煒簽訂之借貸契約書及公證書、張大中建築師事務所97
    年8 月29日（九七）建師中字第215 號函、「菊苑三至五層
    樓整修工程」工程採購契約、「竹村宿舍整修工程」工程採
    購契約、「智權創新產業中心整修工程」工程採購契約、「
    SoC 機房隔間增設檔案室工程」工程契約、「篤行招待所整
    建工程」工程採購契約、「單身宿舍地下室整修工程」工程
    採購契約、「矽導竹科研發中心辦公室整修工程」工程採購
    契約、「蘭苑單身宿舍整建工程」工程採購契約、「矽導竹
    科研發中心辦公棟地下室整修工程」工程採購契約、「停車
    庫變更為展示空間整修工程」工程採購契約、「國際宴會廳
    整件工程」工程採購契約、「國際宴會廳前後棟整修工程」
    工程採購契約、「梅苑單身宿舍整修工程」工程採購契約、
    迄98年8 月11日止已確認之服務費明細表、迄98年8 月11日
    止尚未確認之服務費明細表、被告新竹科學工業園區管理局
    98年3 月2 日園營字第0980006032號函、被告新竹科學工業
    園區管理局98年3 月3 日園營字第0980006164號函、被告新
    竹科學工業園區管理局98年3 月3 日園營字第0980006163號
    函、被告新竹科學工業園區管理局98年3 月4 日園營字第09
    80006329號函、被告新竹科學工業園區管理局98年4 月6 日
    園營字第0980009535號函、被告新竹科學工業園區管理局98
    年4 月6 日園營字第0980009536號函、被告新竹科學工業園
    區管理局98年4 月6 日園營字第0980009532號函、被告新竹
    科學工業園區管理局98年4 月6 日園營字第0980009534號函
    、被告新竹科學工業園區管理局98年5 月6 日園營字第0980
    012748號函、被告新竹科學工業園區管理局98年5 月27日園
    營字第0980014864號函、被告新竹科學工業園區管理局98年
    8 月5 日園營字第0980022068號函（以上均影本）為證。
二、被告新竹市政府部分：
(一)、張大中即張大中建築師事務所與訴外人亞新工程顧問股份有
    限公司（下稱亞新公司）共同承攬被告新竹市政府發包之「
    新竹市第十七村、第十八村、第十九村新建統包工程」，張
    大中即張大中建築師事務所負責前揭工程基本規劃及監造，
    約定完工日期為98年3 月4 日，承攬價金2,343,387,768 元
    ，至於有關各期技術費之領取，由張大中即張大中建築師事
    務所與亞新公司協議分配比例後，各自出具發票及收據，由
    亞新公司統一向被告新竹市政府申請分別核付。經查，張大
    中即張大中建築師事務所依工作進度得向被告新竹市政府請
    領之款項計有：(1)第1-4-2 期款項1,895,343 元（即第1-4
    期款項4.26 8,791元扣除亞新公司領取之第1-4-1 期款項2,
    373,448 元後之剩餘），扣除代繳執行業務所得稅金189,53
    4 元及扣罰違約金375,000 元，可實領淨額1,330,809 元（
    計算式：1,895,343 －189,534 －375,000 ＝1,330,809 ）
    ；(2)第1-7 期款項1,243,641 元扣除代繳執行業務所得稅金
    124,36 4元後之淨額1,119,277 元（計算式：1,243,641 －
    124,36 4＝1,119,277 ）；(3)第2-2 期款項2,582,946 元扣
    除代繳執行業務所得稅金258,294 元後之淨額2,324,652 元
    （計算式：2,582,96－258,294 ＝2,324,652 ）。前該3 筆
    技術服務費共計4,774,738 元（計算式：1,330,809 ＋1,11
    9,277 ＋2, 324,652＝4,774,738 ），是原告請求確認張大
    中即張大中建築師事務所對被告新竹市政府有規劃設計及監
    造工作服務費債權5,040,000 元，自無可採。
(二)、答辯聲明：
  1.原告之訴駁回。
  2.訴訟費用由原告負擔。
(三)、證據：
    提出共同投標協議書、張大中即張大中建築師事務所與被告
    新竹市政府簽訂之「新竹市第十七村、第十八村、第十九村
    新建工程」之技術服務工作契約書、98年1 月16日新竹市政
    府勞資爭議協調會議紀錄、張大中即張大中建築師事務所對
    於被告新竹市政府辦理「新竹市第十七村、第十八村、第十
    九村新建工程」之債權金額（技術服務費）之計算明細相關
    資料、張大中建築師事務所97年10月21日（九七）建師中字
    第278 號函、張大中建築師事務所97年9 月30日（九七）建
    師中字第249 號函、張大中建築師事務所97年8 月22日（九
    七）建師中字第201 號函、張大中建築師事務所97年8 月23
    日（九七）建師中字第203 號函（均影本）為證。
、參加人方面：參加人經合法通知，未於言詞辯論期日到場。
肆、兩造不爭執事項：
一、張大中即張大中建築師事務所於96年1 月25日邀同鍾吉玲、
    張燕燕為連帶保證人，與原告簽訂分段式貸款契約書2 份，
    向原告借款14,00 0,000 元，約定期間自96年1 月29日起至
    100 年1 月29日止，利息按年息百分之7.5 固定計收，並按
    月繳付本息，倘有一次不履行，即喪失期限利益，應將全部
    借款本金、利息及違約金等立即全部一次清償，除自逾期日
    起按原約定利率計付逾期利息外，對應付未付之本息自應還
    款日起，逾期6 個月以內者，按上開利率百分之10，超過6
    個月者，按上開利率百分之20加付違約金。張大中即張大中
    建築師事務所向原告借款時，有帳號000000000000及000000
    0000000帳戶，原告於96年1 月29日放款14,000,000元予張
    大中即張大中建築師事務所後，張大中即張大中建築師事務
    所曾先後還款共2,493,994 元，於97年3 月29日後即未依約
    繳息，張大中即張大中建築師事務所尚積欠原告本金11,506
    ,006元（計算式：14,0 00,000 －2,493,994 ＝11,506,006
    ），及自97年8 月10日起計算之利息及違約金債權共343,52
    5 元。原告雖曾於97年8 月15日、同年9 月11日、98年1 月
    17日及同年4 月14日分別向法院聲請強制執行，其中臺灣臺
    北地法院98年度司執政字第5408號強制執行事件並已執行連
    帶保證人張燕燕至98年11月之薪資共301,296 元，臺灣臺中
    地方法院97年度執全果字第1871號假扣押執行案件原告已繳
    納執行費用40,000元，該院97年度執果字第69075 號本案執
    行時原告已繳納執行費用52,048元，其中40,000元因係溢繳
    費用，業經退回，原告因強制執行張大中即張大中建築師事
    務所受償之金額共為341,296 元（計算式：301,296 ＋40,0
    00＝341, 296）。該受償金額341,296 元，原告已抵充前開
    利息及違約金債權343,525 元，原告對張大中即張大中建築
    師事務所仍有本金債權11,506,006元。
二、被告新竹科學工業園區管理局與張大中即張大中建築師事務
    所簽訂有「科學工業園區管理局委託規劃設計及監造技術服
    務工作契約書」，就被告所辦理之「園區老舊宿舍廠房更新
    整修工程」委託張大中即張大中建築師事務所進行規劃設計
    及監造工作，工程範圍包含「菊苑三至五層樓整建工程」、
    「竹村宿舍整修工程」、「智權創新中心整修工程」、「So
    C 機房隔間增設檔案室工程」、「篤行招待所整建工程」、
    「單身宿舍地下室整修工程」、「矽導竹科研發中心辦公室
    整修工程」、「蘭苑單身宿舍整修工程」、「矽導竹科研發
    中心辦公棟地下室整修工程」、「停車庫變更為展示空間整
    修工程」、「國際宴會廳整建工程」、「國際宴會廳前後棟
    裝修工程」、「梅苑單身宿舍整修工程」等工程項目。雙方
    並就服務費用計算及撥付方式於服務契約第9 條第1 項規定
    ：「甲方（即被告新竹科學工業園區管理局）支付乙方（張
    大中即張大中建築師事務所）之服務費，包括規劃服務費、
    設計服務費、監造服務費3 種，支付範圍包括乙方履約期間
    為完成本契約規定事項，所需支付之人力或物力支出（含委
    任技師簽證費用）…服務費金額由甲乙雙方依『建造費用百
    分比法』議定相關費率及分配比例後計算之。」服務契約同
    條第5 項復規定：「乙方得依左列方式，檢附相關委辦成果
    及經費憑證向甲方請領各期服務費後，由甲方撥付各期服務
    費；如有依約處以罰鍰者，另再扣減後撥付：(一)規劃服務費
    部分：1.第一期款：乙方提出各項工程設計報告經甲方核定
    後，給付該項工程規劃服務費之百分之80。2.第二期款：於
    各項工程完工並經驗收合格後，依工程結算金額計算規劃服
    務費並扣除已給付第一期款後結清之。(二)工程細部設計服務
    費：1.第一期款：乙方提出各項工程設計報告經甲方核定後
    ，給付該項工程設計服務費之百分之30。2.第二期款：乙方
    辦理支各項工程設計圖說及預算書經甲方核定後，給付該項
    工程設計服務費百分之80，並扣除該項工程已付之第一期款
    。3.第三期款：於各項工程發包簽約後，按工程發包金額給
    付該項工程設計服務費之百分之90，並扣除該項工程已付之
    第一、二期款。4.第四期款：各項工程完工驗收合格後，按
    工程設計服務費計算標準，結清該項工程設計服務費。(三)工
    程監造服務費：1.第一期款：各項工程於提出開工報告時，
    給付各該項工程監造服務份之百分之40。2.第二期款：各項
    工程完成百分之50，給付各該項工程監造服務費百分之80，
    並扣除該項工程已付之第一期款。3.第三期款：各項工程竣
    工經驗收合格後，按工程監造服務費計算標準，結清該項工
    程監造服務費。」嗣張大中即張大中建築師事務所因承攬部
    分已部分完工，遂於96年4 月10日就「菊苑三至五層樓整建
    工程」辦理請款程序，並領走該期款項560,820 元；另於98
    年2 月2 日、同年3 月24日、同年4 月6 日及同年7 月17日
    通知被告新竹科學工業園區管理局給付除「篤行招待所整建
    工程」、「停車庫變更為展示空間整修工程」以外之款項，
    新竹科學工業園區管理局並依張大中即張大中建築師事務所
    檢附之單據資料，核算張大中即張大中建築師事務所就各該
    工程實際可領取之金額為6,528,673元。
三、張大中即張大中建築師事務所與亞新公司共同承攬被告新竹
    市政府發包之「新竹市第十七村、第十八村、第十九村新建
    統包工程」，張大中即張大中建築師事務所負責前揭工程基
    本規劃及監造工作，約定完工日期為98年3 月4 日，承攬價
    金2,343,387,768 元，至於有關各期技術服務費之領取，由
    張大中即張大中建築師事務所與亞新公司協議分配比例後，
    各自出具發票及收據（依契約金額之分配第3 點之請款分配
    百分比表），由亞新公司統一向被告新竹市政府申請分別核
    付。張大中即張大中建築師事務所於新竹市政府收取執行命
    令及其履約之一切權利義務讓受向度聯合建築師事務所前，
    其履約得領取之技術服務費有二次：(1)第1-4-2 期款項請款
    1,895,343 元（即第1-4 期款項4,268,791 元扣除亞新公司
    先行領取之第1-4-1 期款項2,373,448 元後之剩餘），扣除
    代繳執行業務所得稅金189,534 元及扣罰違約金375, 000元
    ，可實領淨額1,330,809 元；(2)第1-7 期請款1,243, 641元
    扣除代繳執行業務所得稅金124,364 元後之淨額1,11 9,277
    元；第2-2 期款項2,582,946 元扣除代繳執行業務所得稅金
    258,294 元後之淨額2,324,652 元，共計4,774,738 元。並
    有新竹市政府97年12月10日府工土字第097012574 號函、98
    年6 月12日府工土字第0980053652號函可佐。
四、張大中建築師事務所於96年8 月1 日發函通知被告新竹科學
    工業園區管理局，其將前開契約全部之服務費報酬請求權於
    96 年7月31日設定權利質權予三京股份有限公司；於97年8
    月28日通知被告新竹科學工業園區管理局於97年8 月28日將
    前開服務費（883 萬元）報酬請求權設定權利質權予張燕燕
    ；97年8 月29日通知新竹科學工業園區管理局於97年8 月29
    日將其中服務費（108 萬元）報酬請求權設定權利質權予黃
    文煒；97年9 月10日通知新竹科學工業園區管理局於97年9
    月2 日將其中服務費（108 萬元）報酬請求權設定權利質權
    予黃文煒；於97年8 月29日通知新竹科學工業園區管理局於
    97 年8月29日將其中服務費（300 萬元）報酬請求權設定權
    利質權予陳大代；97年9 月10日通知新竹科學工業園區管理
    局於97年9 月8 日將其中服務費（108 萬元）報酬請求權設
    定權利質權予黃文煒，於97年8 月29日通知新竹科學工業園
    區管理局於97年8 月29日將其中服務費（300 萬元）報酬請
    求權設定權利質權予陳大代。97年8 月29日通知新竹科學工
    業園區管理局於97年8 月29日將其中服務費（1,800 萬元）
    報酬請求權設定權利質權予田益豪，該服務費請領匯入田益
    豪華南銀行帳戶。張大中即張大中建築師事務所並於97年8
    月22日通知被告新竹市政府將新竹市第十七第十八第十九村
    新建工程技術服務工作契約全部服務費報酬請求權於97年7
    月23日設定權利質權予田益豪，於97年8 月29日通知被告新
    竹市政府於97年8 月29日將其中服務費（300 萬元）報酬請
    求權設定權利質權予陳大代。又張大中建築師事務所於98年
    1 月16日（九七）建師中字第010 號函新竹市政府：本所前
    與亞新工程顧問股份有限公司（下稱亞新公司）共同投標辦
    理新竹市政府「新竹市第十七村、第十八村、第十九村新建
    統包工程技術服務工作」，因本所發生財務困難等重大情事
    無法繼續履行，已將未完相關服務工作及請領服務費用之權
    利義務讓與向度聯合建築師事務所。有前揭張大中建築師事
    務所函及借貸契約及公證書影本等足憑。
五、張大中即張大中建築師事務所未依約向原告清償借款本息，
    經原告催討均置之不理，原告遂向臺灣臺中地方法院聲請假
    扣押，經該院97年度裁全字第5229號裁定准予在案（主文：
    債權人（即本件原告）以新臺幣壹佰陸拾陸萬柒仟元或同額
    之中央政府建設公債，為債務人供擔保後，得對債務人之財
    產，在新臺幣伍佰萬元之範圍內，予以假扣押。），嗣原告
    於97年7 月29日執前開假扣押裁定向本院聲請強制執行，就
    債務人張大中即張大中建築師事務所所有財產在500 萬元範
    圍內予以假扣押，並經本院民事執行處97年7 月30日新院雲
    97執全孔字第567 號執行命令：就債務人張大中即張大中建
    築師事務所對於第三人新竹市政府之技術服務及監造工作服
    務費用債權（工程名稱：新竹市第十七村、第十八村、第十
    九村新建統包工程），在5,000,000 元及本件執行費40,000
    元之範圍內，予以扣押。及就債務人張大中即張大中建築師
    事務所對於第三人新竹科學工業園區管理局之規劃設計及監
    造工作服務費用債權（工程名稱：園區老舊宿舍廠房更新整
    修工程），在5,000,000 元及件執行費40,000元之範圍內，
    予以扣押。經被告新竹科學工業園區管理局於97年8 月7 日
    向本院民事執行處聲明異議，及被告新竹市政府於97年8 月
    22日聲明異議，均稱：「債務人現無任何債權存在，無從扣
    押」。被告新竹科學工業園區管理局並以97年9 月5 日園營
    字第0970025381號函通知原告，說明張大中即張大中建築師
    事務所已將其對被告新竹科學工業園區管理局之規劃設計及
    監造工作服務費用債權多次設定質權予他人，故目前張大中
    即張大中建築師事務所對被告新竹科學工業園區管理局已無
    任何債權存在。
伍、兩造爭執事項及本件爭點：
一、原告主張：
    張大中即張大中建築師事務所積欠原告債權本金11,506,006
    元，原告依臺灣臺中地方法院97年度裁全字第5229號裁定向
    本院聲請強制執行張大中即張大中建築師事務所對於被告新
    竹科學工業園區管理局之規劃設計及監造工作服務費用（工
    程名稱：園區老舊宿舍廠房更新整修工程），及對於被告新
    竹市政府之技術服務及監造工作服務費用（工程名稱：新竹
    市第十七村、第十八村、第十九村新建統包工程），經本院
    97年度執全第567 號受理在案。被告等以張大中即張大中建
    築師事務所已對渠等無任何債權存在，無從扣押為由，向本
    院民事執行處聲明異議，被告新竹科學工業園區管理局並通
    知原告，說明張大中即張大中建築師事務所已將其對被告新
    竹科學工業園區管理局之規劃設計及監造工作服務費用債權
    多次設定質權予他人，故目前張大中即張大中建築師事務所
    對被告新竹科學工業園區管理局已無任何債權存在。然質權
    設定與債權債務為不同之法律關係，質權之設定與債權存在
    與否，未有必然之相關，除非有債之消滅的情形出現，否則
    縱然出質人將債權設定質權予質權人，該債權亦不因此而消
    滅，僅質權人得於強制執行時優先受償，而不得排除其餘債
    權人之聲請強制執行。
二、被告新竹科學工業園區管理局抗辯：
    張大中即張大中建築師事務所縱然對被告新竹科學工業園區
    管理局有債權存在，惟該筆債權業經張大中即張大中建築師
    事務所設定質權予他人，且該擔保金額遠超過本件原告請求
    確認之數額，是以原告提起本訴請求確認張大中即張大中建
    築師事務所對被告新竹科學工業園區管理局之規劃設計及監
    造工作服務費，在5,000,000 元及執行費40,000元範圍內存
    在，即無受確認判決之法律上利益。
三、被告新竹市政府抗辯：張大中即張大中建築師事務所前開3
    筆技術服務費共計4,774,738 元，是原告請求確認張大中即
    張大中建築師事務所對被告新竹市政府有規劃設計及監造工
    作服務費債權5,040, 000元，自無可採 。
四、本件爭點：
    張大中即張大中建築師事務所將其對於被告之規劃設計及監
    造工作服務費債權設定權利質權予第三人，並已通知被告後
    ，原告請求確認張大中即張大中建築師事務所對於被告等之
    債權於5,040,000 元範圍內存在，有無理由？
陸、法院之判斷：
一、按稱權利質權者，謂以可讓與之債權或其他權利為標的物之
    質權。權利質權人於其債權已屆清償期而未受清償時，得實
    行其質權以優先受清償（民法第900 條準用884 條之規定）
    。債權之讓與，非經讓與人或受讓人通知債務人，對於債務
    人不生效力。但法律另有規定者，不在此限。民法第297 條
    定有明文。次按民法第902 條規定，權利質權之設定，除有
    特別規定外，應依關於其權利讓與之規定為之。而債權人將
    債權讓與第三人時，依同法第299 條第1 項規定，債務人於
    受通知時，所得對抗讓與人（債權人）之事由，皆得以之對
    抗受讓人（第三人）之旨，固應認該為權利質權標的之債權
    ，於第三債務人受設質通知時，其基於法律上所得對抗出質
    人（債務人）即讓與人之事由，均得以之對抗質權人（債權
    人）即受讓人（最高法院97年台上第738 號、84年台上字第
    2758號裁判意旨參照）。又按民法第902 條固規定：「權利
    質權之設定，除本節有規定外，應依關於其權利讓與之規定
    為之。」惟權利設定質權後，該權利仍為出質人所有，並不
    因之移轉予質權人所有（最高法院92年台上第2807號裁判意
    旨參照）。債權之讓與，因處分而生完全移轉占有之效力，
    而質權之設定，其標的之債權主體，仍屬於設定人，不生移
    轉之效力（最高法院86年台上第2850號裁判意旨參照）。債
    務人於受質權設定之通知者，其對出質人之債權依然存在，
    不因受質權設定之通知而受影響。實際上債之關係之主體並
    未變更（最高法院84年台上字第35號裁判意旨參照）。
二、被告雖抗辯稱張大中即張大中建築師事務所曾發函通知已將
    其對被告之設計監造技術服務費債權設定質權予多名質權人
    云云，然而被告新竹科學工業園區管理局曾以97年9 月5 日
    園營字第0970025381號函覆張大中建築師事務所，稱「園區
    老舊宿舍廠房更新整修正程規劃設計及監造工作契約書（契
    約編號A950601 ）」貴所多次設定權利質權予不同人員或單
    位（三京股份有限公司、張燕燕、黃文煒、陳大代），請速
    來函說明，何以將前開服務費用債權重複設定權利質權予不
    同人員或單位，以利本局相關費用撥付。是以被告新竹科學
    工業園區管理局對於張大中即張大中建築師事務所將前開債
    權設與第三人之質權亦有疑義，且未曾撥付任何款項與第三
    人（質權人）。況且，縱然張大中即張大中建築師事務所將
    其對新竹科學工業園區管理局、新竹市政府前開債權設定質
    權予第三人，然而其對被告新竹科學工業園區管理局、新竹
    市政府前開設計監造服務費債權主體仍屬於張大中即張大中
    建築師事務所，且被告新竹科學工業園區管理局、新竹市政
    府亦已陳明張大中即張大中建築師事務所就系爭工程實際可
    領取訊監造技術服務費金額分為6,528,673 元；4,774,738
    元等情，且原告就此項金額亦不爭執。至於張大中即張大中
    建築師事務所縱然設定債權質權予第三人，該質權僅係權利
    質權人於其債權已屆清償期而未受清償時，得實行其質權以
    優先受清償，債務人於受質權設定之通知者，其對出質人之
    債權依然存在，不因受質權設定之通知而受影響．實際上債
    之關係之主體並未變更。是以該債權主體仍係張大中即張大
    中建築師事務所，亦即張大中即張大中建築師事務所對於被
    告新竹科學工業園區管理局、新竹市政府之前開債權仍存在
    。又本件因被告以張大中即張大中建築師事務所已對渠等無
    任何債權存在，無從扣押為由，向本院民事執行處聲明異議
    ，被告所為上開異議，確將致張大中即張大中建築師事務所
    對被告之債權之存否不明確，原告對於張大中即張大中建築
    師事務所求償之私法上地位有受侵害之危險，實對原告之權
    益影響甚鉅，自有確認利益，況且質權人是否實行其質權，
    係屬質權人之權利，質權所擔保之債權金額實際為多少，亦
    尚待質權人於實行質權時提出證明，被告自不得以張大中即
    張大中建築師事務所曾將債權設質他人，質權金額超越本件
    債權，即謂原告無確認利益。甚且本院民事執行處已通知原
    告收受通知10日內對被告起訴，原告若未遵守，則前揭本院
    民事執行處所為之扣押命令，即有遭撤銷之虞，原告在私法
    上之地位，即因被告之異議，致生不安之危險，原告自有依
    強制執行法第120 條之規定，對被告公司提起本件確認訴訟
    之必要，亦已如前述。再者，張大中即張大中建築師事務所
    將前開債權設定質權予他人，該質權是否真正，兩造若對質
    權有爭議，亦應另行訴訟解決，與本件系爭債權存在尚無關
    涉。綜上，被告前開抗辯不足為憑，原告主張堪信為真實。
三、綜上所述，本件原告請求確認訴外人張大中即張大中建築師
    事務所對被告新竹科學工業園區管理局有504 萬元之規劃設
    計及監造工作服務費債權存在，及確認訴外人張大中即張大
    中建築師事務所對被告新竹市政府有4,774,738 元之規劃設
    計及監造工作服務費債權存在，為有理由，應予准許，原告
    逾此範圍之請求為無理由，應予駁回。（又張大中即張大中
    建築師事務所對被告新竹科學工業園區管理局之規劃設計及
    監造工作服務費債權雖為6,528,673 元，然原告僅請求確認
    前開債權金額共計504 萬元，本院自僅得就原告聲明範圍內
    為裁判，附此說明）。
四、兩造其餘之攻擊或防禦方法及未經援用之證據，經本院斟酌
    後，認為均不足以影響本判決之結果，自無逐一詳予論駁之
    必要，併此敘明。
五、本件原告之訴為一部有理由，一部無理由，依民事訴訟法第
    79條 ，判決如主文。
中    華    民    國    99    年    1     月    25    日
                  民事第一庭    法  官  林麗玉
以上正本係照原本作成。
如對本判決上訴，須於判決送達後20日內向本院提出上訴狀。
中    華    民    國    99    年    1     月    25    日
                                書記官  鄭明枝

司法院資訊處製作；財團法人民間司法改革基金會備份。
